臺北高等行政法院判決
　　　　　　　　　　　　　　　　　　 96年度簡字第00616號
原　　　告　甲○○
被　　　告　桃園縣大溪鎮公所
代　表　人　乙○○（鎮長）
訴訟代理人　丁○○兼送達代收.
　　　　　　戊○○
上列當事人間因廢棄物清理法事件，原告不服桃園縣政府中華民
國96年6 月8 日府法訴字第0960124754號訴願決定，提起行政訴
訟。本院判決如下：
　　主  文
原告之訴駁回。
訴訟費用由原告負擔。
　　事  實
一、事實概要：
    緣桃園縣政府警察局大溪分局三元派出所員警於民國（下同
    ）95年12月4 日10時5 分於桃園縣大溪鎮○○路○段133 號
    前，攔檢原告所有由其許金山駕駛之車號858-HD、車斗01-K
    G 營業貨運曳引車，載運工程剩餘土石（瀝青），經會同被
    告稽查員前往稽查，發現未依規定隨車持有載明廢棄物、剩
    餘土石方產生源及處理地點之證明文件，以供檢查，經作成
    紀錄，被告遂以96年3 月5 日溪鎮清字第0960004652號函附
    裁處書（溪清字第0960054 號）查處，認定原告違反廢棄物
    清理法第9 條第1 項之規定，並依同法第49條第2 款之規定
    處罰新臺幣（以下同）6 萬元。原告不服上揭處分，經提起
    訴願遭決定駁回，遂提起本件行政訴訟。
二、兩造聲明：
　　(一)原告聲明求為判決：1.訴願決定及原處分均撤銷。
                        2.訴訟費用由被告負擔。
　　(二)被告聲明求為判決：1.原告之訴駁回。
                        2.訴訟費用由原告負擔。
三、兩造之爭點：
　　(一)原告主張之理由：
      1.原告運送之幸太企業股份有限公司瀝青製造程序中間驗
        退品非為「廢棄物」，不得適用廢棄物清理法第九條第
        一項，第四十九條第二款之規定予以處罰，說明如下：
        (1)「主管機關得自行或委託執行機關派員攜帶證明文件
          ，進入公私場所或攔檢廢棄物、剩餘土石方清除機具
          ，檢查、採樣廢棄物貯存、清除、處理或再利用情形
          ，並命其提供有關資料；廢棄物、剩餘土石方清除機
          具應隨車持有載明廢棄物、剩餘土石方產生源及處理
          地點之證明文件，以供檢查。」「有下列情形之一者
          ，處新臺幣六萬元以上三十萬元以下罰鍰，並得沒入
          清除機具、處理設施或設備：…二清除廢棄物、剩餘
          土石方者，未隨車持有載明一般廢棄物、一般事業廢
          棄物、剩餘土石方產生源及處理地點之證明文件。…
          」廢棄物清理法第9 條第1 項，第49條第2 款分別訂
          有明文，為本案系爭行政處分之依據，其各別所稱「
          廢棄物」指涉之定義、範圍為何，自應先予究明。
        (2)依我國現行環保法規建制，規範廢棄物清理之母法為
          廢棄物清理法，該法第2 條就「廢棄物」指涉之定義
          、範圍為何說明為：「本法所稱廢棄物，分下列二種
          ：一一般廢棄物：由家戶或其他非事業所產生之垃圾
          、糞尿、動物屍體等，足以污染環境衛生之固體或液
          體廢棄物。二事業廢棄物：(一)有害事業廢棄物：由事
          業所產生具有毒性、危險性，其濃度或數量足以影響
          人體健康或污染環境之廢棄物。(二)一般事業廢棄物：
          由事業所產生有害事業廢棄物以外之廢棄物。」，原
          告係於運送幸太企業股份有限公司瀝青混凝土製造程
          序中間驗退品時遭被告以違反廢棄物清理法第9 條第
          1 項依第49條第2 款處以罰鍰，幸太企業股份有限公
          司【參原證一：幸太企業股份有限公司公示資料影本
          一份】既為事業單位，與其有關者自僅有前引法條中
          有關「事業廢棄物」的部分，而不論是有害事業廢棄
          物或是一般事業廢棄物，依前引法條說明均須符合「
          由事業所產生」之要件。
        (3)所謂「由事業所產生」係指經事業產品生產流程後「
          產生」，無法再進入產品生產流程作為生產之用，而
          須對外界排放、清運之物品而言，只要可進入產品生
          產流程作為生產之用之物品，不論是經由回收，或是
          經由原始原料之購買取得，均屬廣義之「原料」，勢
          將成為產品之部分，於產品生產流程完成後，並不會
          有須對外界排放、清運的問題；是以，不論是鐵、鋁
          等金屬鑄造、製造業，或如本案幸太企業股份有限公
          司所屬之瀝青混凝土製造業，其產品生產流程中間所
          暫時產生之下腳料、切割剩餘零料或驗退品等，因其
          性質與原始原料相同，僅其物理型態有所差異，均可
          回收為原料使用，勢必再次加入產品生產流程，顯然
          非須對外界排放、清運之物品；且因其事實上等同於
          原始原料，係有經濟價值之物品，自不可能為「由事
          業所產生」，須對外界排放、清運之「廢棄物」。
        (4)本案原告所運送者為幸太企業股份有限公司瀝青混凝
          土製造程序中間驗退品，係該公司運送至其所承攬之
          湖口工地，因品質未能通過驗收遭致驗退之驗退品，
          依瀝青混凝土製造業之運作實務，難免遭遇未能通過
          驗收遭致驗退之情形，此時均係將該瀝青混凝土予以
          挖( 刨) 除，再將挖( 刨) 除之瀝青混凝土重行加工
          、改良，製成瀝青混凝土再次出售，並無例外；挖(
          刨) 除之瀝青混凝土雖為驗退品，但係有經濟價值之
          物品，勢必再次加入產品生產流程，自不可能成為「
          由事業所產生」，須對外界排放、清運之「廢棄物」
          ，其理至明。惟因本案挖( 刨) 除瀝青混凝土之地點
          係位於廠外，易讓人生誤解，誤以為是「由事業所產
          生」，須對外界排放、清運之「廢棄物」，其實該挖
           (刨) 除之瀝青混凝土雖地理位置在工廠之外，仍係
          產品生產流程之中間產物( 驗退品) ，並非終局「由
          事業所產生」，須對外界排放、清運之「廢棄物」。
      2.聲請調查證據：
        (1)謹請鈞院傳喚證人丙○○（住：桃園縣大溪鎮○○路
          8 之1 號）。
        (2)待證事實：本案原告所運送者為幸太企業股份有限公
          司瀝青混凝土製造程序中間驗退品，係該公司運送至
          其所承攬之湖口工地，因品質未能通過驗收遭致驗退
          之驗退品，瀝青混凝土製造業之運作實務，遭遇未能
          通過驗收遭致驗退之情形，均係將該瀝青混凝土予以
          挖( 刨) 除，再將挖( 刨) 除之瀝青混凝土重行加工
          、改良，製成瀝青混凝土再次出售，並無例外；該挖
           (刨) 除之瀝青混凝土雖地理位置在工廠之外，仍係
          產品生產流程之中間產物( 驗退品) ，並非終局「由
          事業所產生」，須對外界排放、清運之「廢棄物」。
        (3)聲請理由：證人丙○○為幸太企業股份有限公司實質
          負責人，對相關待證事實知之甚詳，有助釐清真相。
      3.為此狀請鈞院鑒核，賜判決如訴之聲明，以維權益。
    (二)被告主張之理由：
      1.廢棄物清理法第9 條第1 項規定：「主管機關得自行或
        委託執行機關派員攜帶證明文件，進入公私場所或攔檢
        廢棄物、剩餘土石方清除機具，檢查、採樣廢棄物貯存
        、清除、處理或再利用情形，並命其提供有關資料；廢
        棄物、剩餘土石方清除機具應隨車持有載明廢棄物、剩
        餘土石方產生源及處理地點之證明文件，以供檢查」，
        同法第49條第2 款規定：「有下列情形之一者，處新臺
        幣六萬元以上三十萬元以下罰鍰，並得沒入清除機具、
        處理設施或設備：…二清除廢棄物、剩餘土石方者，未
        隨車持有載明一般廢棄物、一般事業廢棄物、剩餘土石
        方產生源及處理地點之證明文件。…」故本案系爭重點
        為載運瀝青混凝土之清除機具是否適用廢棄物清理法第
        9 條及第49條規定，應隨車持有載明廢棄物、剩餘土石
        方產生源及處理地點之證明文件。
      2.對此，依內政部營建署95年10月16日營署綜字第095291
        6070函示說明三前段所述：「查上開方案所指營建工程
        剩餘土石方之種類，包括建築工程、公共工程及相關拆
        除工程所產生之剩餘泥、土、砂、石、磚、瓦、混凝土
        塊等，經暫屯、堆置可供回收、分類、加工、轉運、處
        理、再生利用者，屬有用之土壤砂石資源，並不包括瀝
        青等廢棄物」，另依行為時之「桃園縣營建剩餘土石方
        管理要點」第3 條第2 項規定：「營建廢棄物：指建築
        工程、公共工程及建築物拆除施工所產生之金屬屑、玻
        璃碎片、塑膠類、木屑、竹片、紙屑、瀝青等廢棄物」
        。本案所載運瀝青混凝土，依原告指稱係該公司運送至
        湖口工地，因品質未能通過驗收遭致驗退之驗退品，並
        將該瀝青混凝土與已挖（刨）除後運回，故本案符合內
        政部營建署95年10月16日營署綜字第0952916070 函 所
        稱：「建築工程、公共工程及相關拆除工程所產生」及
        行為時之桃園縣營建剩餘土石方管理要點規定：「建築
        工程、公共工程及建築物拆除施工所產生」有關瀝青係
        屬廢棄物範疇之相關規定。因此本案所載運之瀝青混凝
        土係屬廢棄物應無疑問。
      3.廢棄物清理法第2 條第1 項規定：「本法所稱廢棄物，
        分下列二種：一一般廢棄物：由家戶或其他非事業所產
        生之垃圾、糞尿、動物屍體等，足以污染環境衛生之固
        體或液體廢棄物。二事業廢棄物：(一)有害事業廢棄物：
        由事業所產生具有毒性、危險性，其濃度或數量足以影
        響人體健康或污染環境之廢棄物。(二)一般事業廢棄物：
        由事業所產生有害事業廢棄物以外之廢棄物」。在廢棄
        物清理法中有關事業廢棄物部分雖分為有害事事業廢棄
        物及一般事業廢棄物二種，惟其對於事業廢棄物之共通
        論點均係事業所產生已足，不論所產生之物是否可經過
        回收、再利用而有別；有關原告所稱，事業廢棄物係指
        經事業產品生產流程後產生，無法進入產品流程作為生
        產作用，而需對外排放、清運之物品而言，只要可進入
        生產流程作為生產之用之物品，不論是經由回收，或是
        經營原始原料購買取得，均屬廣義之原料乙節，顯係對
        於廢棄清理法第2 條之擴張解釋。且依據行為時之「營
        建事業廢棄物再利用種類及管理方式」規定，可再利用
        之營建事業廢棄物分為八種並詳細規定其再利用管理方
        式，其中編號七（廢瀝青混凝土）欄中，亦將事業產生
        之廢瀝青混凝土歸屬於事業廢棄物來源，說明瀝青混凝
        土雖具有可再利用之性質，且可經過再利用處理而成為
        瀝青混凝土原料、填料，但尚未經過再利用處理前仍為
        營建事業廢棄物範圍。本案所載運之瀝青混凝土係將該
        瀝青混凝土挖（刨）除後運回，且於運回途中遭桃園縣
        政府警察局大溪分局三元派出所攔檢查獲，故該瀝青混
        凝土係屬事業所產生尚未經過再利用處理前之狀態，自
        屬「營建事業廢棄物再利用種類及管理方式」規定之營
        建事業廢棄物，而非原告訴狀中所稱之原料，故應依廢
        棄物清理法第9 條及第49條規定隨車持有載明廢棄物、
        剩餘土石方產生源及處理地點之證明文件，以供檢查。
      4.原告雖於訴狀中一再強調，本案所載運之瀝青混凝土係
        幸太企業股份有限公司所製造，但原告於96年3 月25日
        提起訴願時，於訴願理由中又指稱係受雇於恆揚瀝青股
        份有限公司運送瀝青混凝土，原告於提起訴願及行政訴
        訟時，對於該瀝青混凝土係屬幸太企業股份有限公司或
        恆揚瀝青股份有限公司所製造委託運送之說法前後不一
        ，且僅稱所載運之瀝青混凝土為湖口工地所驗退欲載運
        回廠之物，並未提出該湖口工地所開立之退貨單等相關
        證明文件可供佐證，證明其訴狀所言屬實，自不能認其
        所主張之事實為真。
      5.綜上，原告僱用司機許金山載運之瀝青混凝土既屬廢棄
        物，卻未隨車持有載明廢棄物、剩餘土石方產生源及處
        理地點之證明文件，被告據以違反廢棄物清理法第9 條
        第1 項及同法第49條第2 款之規定，裁處罰鍰6 萬元整
        ，並無違誤，原告所持理由均不足採信，敬請依法審查
        並予以駁回。
　　理  由
一、按「主管機關得自行或委託執行機關派員攜帶證明文件，進
    入公私場所或攔檢廢棄物、剩餘土石方清除機具，檢查、採
    樣廢棄物貯存、清除、處理或再利用情形，並命其提供有關
    資料；廢棄物、剩餘土石方清除機具應隨車持有載明廢棄物
    、剩餘土石方產生源及處理地點之證明文件，以供檢查」、
    「有下列情形之一者，處新臺幣六萬元以上三十萬元以下罰
    鍰，並得沒入清除機具、處理設施或設備：…二、清除廢棄
    物、剩餘土石方者，未隨車持有載明一般廢棄物、一般事業
    廢棄物、剩餘土石方產生源及處理地點之證明文件。…」廢
    棄物清理法第9 條第1 項及第49條第2 款分別定有明文。又
    廢棄物清理法施行細則第9 條規定：「本法第9 條第1 項所
    定廢棄物產生源之證明文件為下列之一：..三、其他主管機
    關所定或認定之格式或文件。本法第9 條第1 項所定廢棄物
    處理地點之證明文件，為廢棄物產生源與處理者所簽訂之合
    約文件影本。處理者為執行機關者，得為其所出具之之同意
    處理文件影本。」
二、緣桃園縣政府警察局大溪分局三元派出所員警於95年12月4
    日10時5 分於桃園縣大溪鎮○○路○段133 號前，攔檢原告
    所有由許金山駕駛之車號858-HD、車斗01-KG 營業貨運曳引
    車，載運工程剩餘土石（瀝青），經會同被告稽查員前往稽
    查，發現未依規定隨車持有載明廢棄物、剩餘土石方產生源
    及處理地點之證明文件，以供檢查，經作成紀錄，被告遂以
    96年3 月5 日溪鎮清字第0960004652號函附裁處書（溪清字
    第0960054 號）查處，認定原告違反廢棄物清理法第9 條第
    1 項之規定，並依同法第49條第2 款之規定處罰6 萬元。原
    告不服上揭處分，經提起訴願遭決定駁回，遂提起本件行政
    訴訟。兩造分別為前揭事實欄記載之陳述，本院針對兩造爭
    點，判斷如下。
三、查本件原告所有、由許金山駕駛之車號858-HD、車斗01-KG
    營業貨運曳引車，載運工程剩餘土石（瀝青），於95年12月
    4 日10時5 分許，行經桃園縣大溪鎮○○路○段133 號前，
    經桃園縣警察局大溪分局三元派出所警員會同被告所屬稽查
    員攔檢、稽查，發現許金山未隨車持有載明上開工程剩餘土
    石（瀝青）產生源及處理地點之證明文件，此有系爭貨運曳
    引車車籍資料、桃園縣大溪鎮清潔隊環境稽查工作紀錄（處
    理）記錄表及稽查紀錄照片在卷可憑（見原處分卷第4 頁至
    第9 頁），揆諸首揭規定，被告認定原告違反廢棄物清理法
    第9 條第1 項規定，依同法第49條第2 款規定，裁處原告罰
    鍰6 萬元，核無不合。
四、原告主張所謂「事業廢棄物」係指經事業產品生產流程後產
    生，無法再進入產品流程作為生產作用，而需對外排放、清
    運之物品而言，只要可進入生產流程作為生產之用之物品，
    不論是經由回收，或是經營原始原料購買取得，均屬廣義之
    原料，系爭工程土石非廢棄物云云。按「本法所稱廢棄物，
    分下列二種：一一般廢棄物：由家戶或其他非事業所產生之
    垃圾、糞尿、動物屍體等，足以污染環境衛生之固體或液體
    廢棄物。二事業廢棄物：(一)有害事業廢棄物：由事業所產生
    具有毒性、危險性，其濃度或數量足以影響人體健康或污染
    環境之廢棄物。(二)一般事業廢棄物：由事業所產生有害事業
    廢棄物以外之廢棄物」廢棄物清理法第2 條第1 項定有明文
    。可知廢棄物清理法對於「事業廢棄物」雖分為「有害事事
    業廢棄物」及「一般事業廢棄物」兩種，惟所謂「事業廢棄
    物」之定義，係以事業所產生為已足，不論所產生之物是否
    可經過回收、再利用而異。原告此項主張，洵屬無據。
五、次按內政部營建署95年10月16日營署綜字第0952916070函說
    明三前段記載：「查上開方案所指營建工程剩餘土石方之種
    類，包括建築工程、公共工程及相關拆除工程所產生之剩餘
    泥、土、砂、石、磚、瓦、混凝土塊等，經暫屯、堆置可供
    回收、分類、加工、轉運、處理、再生利用者，屬有用之土
    壤砂石資源，並不包括瀝青等廢棄物」等語，復按行為時之
    「桃園縣營建剩餘土石方管理自治條例」第3 條第2 項規定
    ：「營建廢棄物：指建築工程、公共工程及建築物拆除施工
    所產生之金屬屑、玻璃碎片、塑膠類、木屑、竹片、紙屑、
    瀝青等廢棄物」。查本件原告所有上開貨運曳引車所載運之
    瀝青混凝土，原告自承係幸太公司運送至湖口工地，因品質
    未能通過驗收遭致驗退之驗退品，並將該瀝青混凝土與已挖
    （刨）除後之混凝土運回，則上開瀝青混凝土即符合前揭內
    政部營建署95年10月16日營署綜字第0952916070函所稱：「
    建築工程、公共工程及相關拆除工程所產生」及行為時之桃
    園縣營建剩餘土石方管理自治條例規定：「建築工程、公共
    工程及建築物拆除施工所產生」廢棄物之範疇。系爭瀝青混
    凝土石係廢棄物清理法第9 條第1 項所規範之標的，要無疑
    義。
六、末按「事業及再利用機構依本辦法進行事業廢棄物之清運及
    再利用者，應將其日期、種類、名稱、數量、用途、事業、
    再利用機構、再利用方式及處置證明，作成紀錄妥善保存3
    年以上，留供查核。」、「前項紀錄之申報，其屬中央主管
    機關公告應以網路傳輸方式申報之事業及再利用機構，依本
    法第31條第1 項第2 款相關規定辦理。」營建事業廢棄物再
    利用管理辦法第5 條定有明文。可知事業廢棄物之清運及再
    利用者均應將其清運及再利用之相關資料作成紀錄留存，相
    互對照廢棄物清理法第9 條第1 項之規定，可知清除廢棄物
    、剩餘土石方者縱使所載運者係可再利用之廢棄物，亦無排
    除廢棄物清理法第9 條隨車持有該廢棄物、剩餘土石方產生
    源及處理地點證明規定之適用可言。原告主張其所載運之瀝
    青混凝土係可再利用者，雖據證人丙○○於本院準備程序中
    結證屬實；惟亦無阻卻其未隨車持有證明文件所應負之行政
    違規責任至明。
七、綜合上述，本件原告起訴論旨核不足採，其所有而由許金山
    駕駛之貨運曳引車載運施工刨除之瀝青混凝土，未隨車持有
    該瀝青混凝土之產生源及處理地點之證明文件，違反廢棄物
    清理法第9 條第1 項規定，事證明確，被告依同法第49條第
    2 款規定，裁處其罰鍰6 萬元，並無不合，訴願決定予以維
    持，亦無違誤，原告徒執前詞及一己主觀見解，聲請撤銷，
    為無理由，應予駁回。
八、據上論結，本件原告之訴為無理由，爰依行政訴訟法第98條
    第1 項前段，判決如主文。
中　　華　　民　　國　　96　　年　  10　　月    9    日
                           第六庭法  官　闕　銘　富
上為正本係照原本作成。
本件以訴訟事件所涉及之法律見解具有原則性者為限，始得於本
判決送達後20日內向本院提出上訴狀並表明上訴理由，如已於本
判決宣示後送達前提起上訴者，應於判決送達後20日內補具上訴
理由（均按他造人數附繕本），且經最高行政法院許可後方得上
訴。
中　　華　　民　　國　　96　　年  　10　　月    12   日
                                 書記官  孫　筱　晴
